【裁判字號】    89,上訴,3260
【裁判日期】    890824
【裁判案由】    懲治盜匪條例等
【裁判全文】
臺灣高等法院刑事判決                          八十九年度上訴字第三二六○號
    上  訴  人  丁○○
    即  被  告
                乙○○
    共      同
    指定辯護人  丙○○
    共      同
    選任辯護人  張振興  律師
右上訴人因懲治盜匪條例等案件，不服臺灣新竹地方法院八十九年度訴字第五十八號
，中華民國八十九年八月二十四日第一審判決（起訴案號：臺灣新竹地方法院檢察署
八十八年度偵字第八六八○號），提起上訴，本院判決如左：
    主  文
上訴駁回。
    事  實
一、乙○○於民國（下同）八十四年間因妨害兵役案件，經法院判處有期徒刑四月確
    定，於八十六年六月二日執行完畢，猶不知悔改，因其負債、經濟情況不好，乃
    邀手頭亦窘迫之丁○○共謀強劫銀行以解困，二人基於共同意圖為自己不法所有
    之犯意聯絡，於八十八年十二月五日下午，相偕至苗栗縣頭份鎮察看地形後，選
    定苗栗縣頭份鎮○○路○段一一九○號臺灣銀行頭份分行為行搶目標，即於同年
    月十二日下午，先由丁○○在乙○○位於台北縣三重市○○街四十號二樓之住處
    ，擬定搶劫計程車後再搶銀行之作案計劃，交乙○○同意，丁○○並於同日在其
    台北市○○區○○路一九七號二樓住處樓下，購得不具殺傷力之玩具手槍一把作
    為強盜工具，二人隨即於當日（十二日）下午六時十分許，在台北縣三重市○○
    路搭乘野雞車南下，至新竹縣湖口交流道下車，欲在該處尋找計程車作為行搶之
    對象，迄同日夜晚十一時五十五分許，在新竹縣湖口鄉○○路○段新普科技公司
    前，適甲○○駕駛車牌號碼二Ｐ─○五八號計程車行經該處，二人乃佯裝乘客，
    攔乘甲○○所駕之前揭計程車，上車後乙○○與丁○○分坐甲○○之正後方與右
    後方位置，丁○○隨即命甲○○迴車往偏僻處駛去，至同路段湖口加油站時，丁○○再命甲○○右轉往加油站旁之產業道路方向駛去，行約二百餘公尺，於翌日
    （十三日）凌晨零時五分許，在該產業道路某處，丁○○取出預藏之玩具手槍，
    指著甲○○之頭部，嚇令甲○○停車，甲○○一時緊張回頭稱「不要這樣子」，
    乙○○見甲○○不從，即以先前在路上隨手撿拾之電線勒住甲○○頸部，以此強
    暴之方式欲制服甲○○，而造成甲○○頸部受有多處瘀傷（傷害部分，未據告訴
    ），致使甲○○心生畏懼，不能抗拒，一方面以右手攔住電線，另一方面趁隙奪
    車門逃逸，而棄車離去，丁○○與乙○○於搶得該計程車得手後，見駕駛甲○○
    逃去，，乙○○即下車追趕，丁○○則將行進中之計程車停妥於路邊，惟因見甲○○逃離，認搶銀行之計劃已事機敗露，即將車上之鑰匙拔下，下車並叫乙○○
    不要再追，二人始逃離現場，途中丁○○將鑰匙丟於路邊草叢，行至新竹縣湖口
    鄉○○路某處空地，其二人並換下身上之衣物。嗣於同日（十三日）凌晨零時三
    十分許，為警在新竹縣湖口鄉○○村○○道路上查獲，並當場扣得丁○○所有供
    犯強盜罪所用之玩具手槍一把、白色手套二雙、黑色西裝上衣一件、紫色西裝上
    衣一件、作案用計劃簿一本，二人共同所有之黑色運動長褲二件、頭套二件及乙○○撿拾之電線一條等物。
二、案經新竹縣警察局竹北分局報請台灣新竹地方法院檢察署檢察官偵查起訴。
    理  由
一、訊據上訴人即被告丁○○、乙○○固不否認前述強取計程車之事實，但矢口否認
    強盜既遂狀態，辯稱：伊等見計程車司機逃離，丁○○將車停於路邊，並拔下鑰
    匙後，二人即往反方向逃逸，並於途中將鑰匙丟棄，並未駕駛該車，是該計程車
    尚未置於實力支配下，應為未遂云云。經查，右揭事實，業據被害人甲○○指述
    綦詳，並有玩具手槍一把、電線一條、白色手套二雙、黑色西裝上衣一件、紫色
    西裝上衣一件、黑色運動長褲二件、作案用計劃簿一本及頭套二件等扣案足資佐
    證。依上開被告作案計劃書內載：「十二日前往：次目標地取車，目標地點：新
    竹偏僻地，取車時間：凌晨十二時後，人處理：行車至偏遠處丟棄。」，可見被
    告本意在搶計程車作為作案工具；依被害人於警訊中供述：「．．．從後面勒著
    我的脖子，我就一手拉著脖子上的電線，一手開車門準備逃跑，我掙脫之後就往
    中正路方向跑，拿電線的歹徒就下車從後追我，我跑到中正路後看到同業的車剛
    好在等紅燈，我就攔下來告訴被搶劫的事，請同業幫忙並向總台報案及向警方報
    案，當我和同業回到現場時，發現我的計程車被歹徒開了幾公尺後就停在路旁，
車上的鑰匙也被搶走了，這時警方也趕到現場搜尋歹徒。」（見偵字卷第二十八
    、二十九頁），顯見該計程車已置於被告二人之實力支配下無疑，縱事後被告因
    認事機敗露而未敢使用該車，亦無卸於渠等既遂犯行之成立，被告前揭所辯，自
    不足採。另被告乙○○辯稱伊受警刑求受傷云云，然制作筆錄之新竹縣竹北分局
    湖口分駐所警員黃文雄到庭證稱：查獲當時在他們背包發現有做案計劃書、衣服
    等物，以及被搶的計程車司機也在，事證已經明確，沒有打他們等語（見原審卷
    第九十五頁），且原審向新竹看守所調取被告乙○○入所時之體檢表，其上並未
    載有被告乙○○遭刑求之傷勢紀錄等情，有該所八十九年六月五日竹所衛字第一
    三六四號函暨所附之體檢表各一紙在卷可證，參以被告乙○○於檢察官八十八年
    十二月十三日第一次初訊及同日檢察官聲請羈押而於原法院調查訊問時，非但未
    有刑求之抗辯，反而坦承車之事，其所辯刑求一節，顯屬無稽。又被告等深夜
    持槍指著被害人頭部，復以電線勒被害人頸部，在客觀上已達致使不能抗拒之程
    度，此外，扣案之玩具手槍，經送鑑定之結果認不具殺傷力，有內政部警政署刑
    事警察局八十九年三月十四日（八九）刑鑑字第三００六七號函可憑，復有贓物
    認領保管單、天主教湖口仁慈醫院乙種診斷證明書各一紙附卷可稽。職是，本件
    事證明確，被告犯行堪以認定，應依法論科。
二、查被告二人以強暴手段，強取被害人之計程車一輛及鑰匙一把，核其所為，係犯
    懲治盜匪條例第五條第一項第一款之強盜罪。被告間就前揭犯行有犯意聯絡，行
    為分擔，為共同正犯。次查，被告乙○○於八十四年間因妨害兵役案件，經法院
    判處有期徒刑四月確定，於八十六年六月二日執行完畢，有臺灣高等法院檢察署
    刑案紀錄簡覆表存卷可按，其於刑之執行完畢後五年內再犯有期徒刑以上之本罪
    ，為累犯，依法就法定刑有期徒刑部分加重其刑（無期徒刑部分依法不得加重，
    原審漏未說明，應予更正）。原審審酌被告年富力強，不思勤奮向上，僅因經濟
    結据，竟異想天開計劃強劫，嚴重擾亂社會治安，惟於行搶時未進一步傷害被害
    人之身體，犯罪之動機、目的、手段，犯罪所生之損害，及犯後坦認犯行頗有悔
    意等一切情狀，依懲治盜匪條例第五條第一項第一款、第八條、刑法第二十八條
    、第四十七條，判處被告丁○○有期徒刑七年二月，乙○○有期徒刑七年六月，
    扣案之玩具手槍一把、白色手套二雙、黑色西裝上衣一件、紫色西裝上衣一件、
    黑色運動長褲二件、作案用計劃簿一本及頭套二件等物，屬被告丁○○、乙○○
    等人所有，為供本件犯罪所用之物，業據被告等供明在卷，應依法宣告沒收之。
    至扣案之電線一條，為被告乙○○所撿拾，已據其供明在卷，此非屬被告所有，
    不為沒收之諭知。末查，被告等強劫所得之財物計程車及鑰匙，業已發還被害人
    甲○○，有贓物認領保管單一紙在卷足憑，爰不另依懲治盜匪條例第七條第一項
    之規定發還被害人，附此敘明。認事用法殊無不合，被告上訴仍執陳詞否認強盜
    既遂，應認無理由，予以駁回。
三、公訴意旨另以：被告丁○○、乙○○於右揭時地強劫被害人甲○○之計程車時，
    因甲○○一時緊張回頭說不要這樣，乙○○隨即以預藏約一百六十五公分長之電
    線，欲纏繞甲○○之頸部致其於死，幸甲○○反應迅速，以右手攔下電線，而被
    告丁○○亦於此時放棄犯意，未有任何動作，甲○○乃於拉扯後搶下電線，打開
    車門逃離，因認被告等另涉有刑法第二百七十一條第二項、第一項之殺人未遂罪
    嫌云云。按殺人未遂罪之成立，須於實施殺害時，即具有使其喪失生命之故意，
    而未發生死亡之結果者，始足當之。其受傷之多寡，及是否為致命部位，有時雖
    可資為認定有無殺意之心證，究不能據為絕對標準，故倘缺乏具有使其喪失生命
    之故意，要難遽以殺人未遂罪論處；且此一使人喪失生命故意之主觀要件，既關
    係罪責之成立與否，自應憑證據予以證明，且不容有合理性懷疑之存在（最高法
    院七十六年度台上字第二五八八號、八十五年度台上字第三四九七號判決可資參
    照）。訊據被告均否認有殺人之故意，被告丁○○辯稱：伊係打算把車主押到車
    上，載至偏遠處後丟棄，再去作案等語；被告乙○○辯稱：伊當時係想制服司機
    ，讓他不要亂動等語。經查，被告乙○○用以勒住被害人甲○○頸部之電線，係
    乙○○於案發當日南下至湖口後，於產業道路上隨手撿拾而得，已據被告丁○○
    、乙○○等人供明在卷；又依被告丁○○所擬之作案計劃簿上記載：「人處理：
    行車至偏遠處丟棄」，表示丟棄司機而已，非戕害司機之生命；再依被告供承：
          籌劃本件案件已歷半月餘，並於案發前一星期即八十八年十二月五日已先
    行南下頭份察看地形、選定作案之銀行，是其等作案時間充裕，若果有搶車後欲
    置司機於死之殺人故意，於作案時自當攜帶其他更具有危險性之刀械、繩索等物
    ，惟渠等僅攜帶一把玩具手槍犯案，復於犯案前由被告乙○○於產業道路上隨手
    撿拾電線一條，實難憑此即遽認被告等人於擬定計劃作案之初即具有殺人之故意
    。另者，被害人於原審審理時證稱：當時丁○○拿出槍指著我，伊感覺是玩具手
    槍，他們不要這樣子，乙○○就用電線勒我脖子，當時丁○○本有機會用手槍敲
    我頭部，但他並沒有採取行動，可見他心地還是蠻善良的，當時勒的力道很強勁
    ，我右手順勢抓到電線，勒的時間約幾秒鍾等語（見原審卷第二十三頁反面），
    而被害人因此僅有頸部多處瘀傷，亦有天主教湖口仁慈醫院乙種診斷證明書附卷
    可稽，是被告於下手行搶之時，如確有欲置被害人死亡之故意，則依當時情境，
    被告二人實有能力將被害人制服並加以殺害，但被告乙○○勒住被害人脖子後，
    被害人卻能在短短幾秒鍾內輕易掙脫束縛而逃離車外，僅有前揭輕傷害，難認被
    告二人於行搶當時有使被害人喪失生命之故意，是被告等所辯無殺人之故意，應
    堪可採。此外，復查無其他積極證據足以證明被告有殺人未遂之犯行，此部分自
    難認被告犯罪，惟公訴人認此部分與前述有罪部分，有牽連之關係，爰不另為無
    罪之諭知。
    。
據上論斷，應依刑事訴訟法第三百六十八條，判決如主文。
本案經檢察官謝英民到庭執行職務。
中      華      民      國      八十九      年    十二    月    十三    日
                              臺灣高等法院刑事第五庭
                                  審判長法  官  曾  德  水
                                        法  官  趙  功  恆
                                        法  官  楊  貴  雄
右正本證明與原本無異。
如不服本判決應於收受送達後十日內向本院提出上訴書狀，其未敘述上訴之理由者並
得於提起上訴後十日內向本院補提理由書（均須按他造當事人之人數附繕本）。
                                        書記官  何  瓊  芳
中      華      民      國      八十九      年    十二    月    十四    日
附錄：本判決論罪科刑法條全文
懲治盜匪條例第五條第一項第一款：
有左列行為之一者，處無期徒刑或七年以上有期徒刑：
一意圖為自己或第三人不法所有，以強暴、脅迫、藥劑、催眠術或他法致使不能抗拒
  而取他人之物或使其交付者。


司法院資訊處製作；財團法人民間司法改革基金會備份。
